【裁判字號】    97,易,618
【裁判日期】    970616
【裁判案由】    詐欺
【裁判全文】
臺灣士林地方法院刑事判決               97年度易字第618號
公  訴  人  臺灣士林地方法院檢察署檢察官
被      告  甲○○
                      號1樓
選任辯護人  胡坤佑律師
上列被告因詐欺案件，經檢察官提起公訴（97年度偵字第3413號）
，本院判決如下：
    主  文
甲○○幫助意圖為自己不法之所有，以詐術使人將本人之物交付
，處有期徒刑陸月，如易科罰金，以新臺幣壹仟元折算壹日。
    事  實
一、甲○○雖明知一般人均得向金融機構申請帳戶使用，無須借
    用他人帳戶始得處理金錢事務，且無故取得他人金融帳戶使
    用之行徑常與財產犯罪有關，可能係遂行不法所有意圖用以
    詐騙他人財物，卻仍以縱若有人持以犯罪亦無違背其本意之
    不確定故意，而基於幫助不特定人向他人詐取財物之犯意，
    於民國97年1 月11日至臺北市○○○路○ 段126 號臺北富邦
    商業銀行（下稱富邦銀行）玉成分行，以新臺幣（下同）
    1,000 元申請開立帳號000000000000號帳戶，於取得上開帳
    戶存摺、提款卡及密碼後，即於同日將存入之1,000 元以提
    款卡領取，旋在不詳地點，將上開帳戶之存摺、提款卡及密
    碼，交予姓名年籍不詳之詐騙集團成員。嗣該詐騙集團成員
    ，即基於意圖為自己不法所有之犯意，於同年月13日22 時
    許致電乙○○，佯以其為奇摩雅虎拍賣客服中心人員，並訛
    稱乙○○之前網拍交易款項有誤，要乙○○去存款云云，乙○○信以為真，即於同日23時13分、17分、19分及21分，在
    臺北市○○○路○ 段50號富邦銀行，以無卡交易分別匯款
    24,000元、26,000元、13,000元及3,000 元，共計66,000
    元入甲○○前述帳戶內，嗣乙○○向銀行查詢始知遭騙，而
    其所匯之上揭款項，旋經詐騙集團成員提領一空。
二、案經臺北市政府警察局南港分局報告臺灣士林地方法院檢察
    署檢察官偵查起訴。
    理  由
一、按被告以外之人於審判外之言詞或書面陳述，除法律有規定
    者外，不得作為證據；又被告以外之人於審判外之陳述，雖
    不符合同法第159 條之1 至第159 條之4 之規定，但經當事
    人於審判程序同意作為證據，法院審酌該言詞陳述或書面陳
    述作成時之情況，認為適當者，亦得為證據。當事人、代理
    人或辯護人於法院調查證據時，知有第159 條第1 項不得為
    證據之情形，而未於言詞辯論終結前聲明異議者，視為有前
    項之同意，刑事訴訟法第159 條第1 項及第159 條之5 分別
    定有明文。查本判決下列被告以外之人於審判外之陳述（包
    括證人乙○○警詢、富邦銀行玉成分行函及檢送之附件、富
    邦銀行匯款單據、合夥契約書），雖屬傳聞證據，惟均經當
    事人於本院準備程序及審判期日中表示無意見而不予爭執，
    且迄至言詞辯論終結前亦未再聲明異議，本院審酌此等證據
    資料製作時之情況，尚無違法不當及證明力明顯過低之瑕疵
    ，亦認為以之作為證據應屬適當，故揆諸前開規定，爰逕依
    刑事訴訟法第159 條之5 規定，認前揭證據資料均例外有證
    據能力，合先陳明。
二、訊據被告甲○○固坦承上開帳戶，為伊所申辦等情不諱，惟
    矢口否認有何幫助詐欺犯行，辯稱：伊與友人王瑋琪、丙○○合夥開設指甲彩繪店，約定由伊負責財務，伊為該店財務
    方於97年1 月11日開設系爭帳戶，上開帳戶絕非為交詐欺集
    團成員使用始開設，伊至同年月17日要將伊母借伊投資指甲
    彩繪店之15萬元資金存入上開帳戶時，方發現該帳戶資料遺
    失云云，然查：
  (一)據證人乙○○於警詢證稱：97年1 月13日22時許，伊接到自
    稱奇摩雅虎拍賣客服中心人員來電，稱伊之前網拍交易款項
    有誤，叫伊給他銀行客服電話，之後再致電給伊，伊依照他
    指示去臺北市○○○路○ 段50號臺北富邦銀行以無卡交易存
    款，經向台新銀行查詢才知受騙，伊共匯4 筆款項至被告上
    開帳戶，共計損失66,000元等語（參偵卷第10、11頁），並
    有臺北富邦銀行匯款單據4 紙、富邦銀行玉成分行97年1 月
    24日北富銀玉字第9760000900號函檢送之存摺存戶內容查詢
    、對帳單在卷可徵（偵卷第21至27頁），堪可認定。而前述
    富邦銀行帳戶，為被告於97年1 月11日以1,000 元開戶，被
    告開戶後即於同日提領存入之1,000 元，後乙○○於同年月
    13日匯入66,000元，旋即遭以金融卡提領一空等情，亦有前
    開富邦銀行玉成分行97年1 月24日函及檢送之上述資料存卷
    可參，亦可認定。
  (二)被告雖以上詞為辯，而依證人王瑋琪於本院97年6 月3 日審
    理庭之證述，及被告所提合夥契約書，雖可徵被告與王瑋琪
    、丙○○等人合夥開立指甲彩繪店，被告並負責財務，王瑋
    琪、丙○○並要被告至銀行開設帳戶供合夥之指甲彩繪店使
    用等情，惟查：
    1.據證人王瑋琪於本院證稱：要被告開立帳戶之目的，是要
      將我們投資指甲彩繪店之金額及該店每月之營收存在該帳
      戶內等語（本院前述審理筆錄第5 頁），堪認王瑋琪、丙○○要被告開立帳戶之目的乃在存入其等之投資額及指甲
      彩繪店之營收。再查被告與王瑋琪等人合夥之指甲彩繪店
      位於臺北市○○路○ 段1 巷27號1 樓，另王瑋琪、丙○○
      係要被告在所合夥指甲彩繪店附近之銀行開設帳戶，又當
      時被告、王瑋琪及丙○○約定，被告開設指甲彩繪店要用
      之帳戶後，由合夥之3 人分別保管該帳戶存摺、帳戶及提
      款卡，但被告並未告知王瑋琪其開設前述富邦銀行帳戶等
      情，亦據證人王瑋琪於本院證述綦詳。查被告開設系爭帳
      戶之富邦銀行玉成分行位於臺北市○○○路○ 段（此有富
      邦銀行玉成分行前述函文所載之地址可參），此處距被告
      與王瑋琪合夥指甲彩繪店之承德路2 段非近，被告若係供
      指甲彩繪店使用而開立上開帳戶，豈會不依與王瑋琪、丙○○之約定在指甲彩繪店附近之銀行開戶？又若被告開設
      系爭帳戶係供指甲彩繪店使用，衡情其於97年1 月11 日
      開立後即會告知王瑋琪、丙○○，豈有隻字未提之理？又
      被告開立上述帳戶倘供指甲彩繪店之合夥人存入合夥資金
      及營收用，被告為投資人，依約有交付投資款之義務，其
      開戶存入之1,000 元即可抵充投資款項，其何需於開戶當
      日即將之提領？依上種種，顯見被告開設系爭富邦銀行帳
      戶絕非意供指甲彩繪店使用，被告前述所辯，難以採信。
    2.復按金融存款帳戶，事關存戶個人財產權益之保障，存戶
      之提款卡、存摺、提款卡，一般人均妥為保管，倘遺失衡
      情均會報案或掛失，以免遭他人盜領，詐欺集團成員對此
      亦應知之甚明，其當知帳戶遺失者發現帳戶遺失時，會報
      案或掛失止付，是詐欺集團為確保取得不法利益，其所利
      用供被害人匯款之存摺帳戶，必係渠等所可掌控之帳戶，
      毋庸擔心該帳戶提款卡及密碼無法使用或遭掛失，致無法
      提領不法所得之窘境，豈可能甘冒業經失主變更密碼，甚
      或申報失竊而停用金融卡，導致無法領得帳戶內款項之風
      險，費心施詐被害人匯入款項至其無法掌控之帳戶內。從
      而，詐欺集團成員絕不可能使用拾獲或竊得之帳戶供被害
      人匯款。而查被害人乙○○於97年1 月11日匯66,000 元
      入上開帳戶後，詐騙集團成員即於同日逐筆以提款卡提領
      前揭詐騙所得，顯見上開帳戶為詐騙集團所能控制之帳戶
      ，無虞遭帳戶所有人提領或掛失。是被告辯稱：系爭帳戶
      係因失竊而遭詐欺集團利用云云，不足採信。
    3.如上所述，被告辯稱：伊開設上開帳戶是供合夥之指甲彩
      繪店使用，其後該帳戶資料遭竊云云，顯與事實不符，不
      足採信，上開帳戶資料應係被告交付予詐欺集團成員，應
      可認定。另起訴書雖認被告亦交付上開帳戶之印章予詐欺
      集團使用，然查被告供稱其印章仍在，並未遺失等語，而
      本件詐欺集團成員係以提款卡提領詐得之款項，無使用該
      帳戶印章之必要，是本院認該帳戶印章被告應未交付詐欺
      集團使用，起訴書前述認定，應予更正。
  (三)按金融存款帳戶，事關存戶個人財產權益之保障，與存戶之
    提款卡結合，其專屬性、私密性更形提高，除非本人或與本
    人具密切之關係者，難認有何理由可自由流通使用該存摺、
    提款卡，一般人亦均有應妥為保管存摺、提款卡，以防止被
    他人冒用之認識，縱有特殊情況偶有將存摺、提款卡交付他
    人之需，亦必深入瞭解其用途後再行提供以使用，恆係吾人
    日常生活經驗與事理；且金融帳戶為個人理財之工具，申請
    開設金融帳戶並無任何特殊之限制，一般民眾皆可以存入最
    低開戶金額之方式申請開戶，一個人可以在不同之金融機構
    申請多數之存款帳戶使用，並無何困難，此乃眾所週知之事
    實，則依一般人之社會生活經驗，苟見非親非故之人不以自
    己名義申請開戶，反而向他人蒐集金融機構帳戶供己使用，
    衡情當知悉蒐集金融帳戶者，係將所蒐集之帳戶用於從事財
    產犯罪。況觀諸現今社會上，詐騙者蒐購人頭帳戶，持以作
    為信貸、手機簡訊詐欺之事，常有所聞，出賣或出借帳戶予
    非親非故之人，受讓人係為從事財產犯罪，已屬人盡皆知之
    事，本件被告明知存摺、提款卡、密碼等有關個人財產、身
    分之物品，將淪落於不明人士手中，極易被利用為與財產有
    關之犯罪工具，竟願將其存摺等物交付予與其於身分上不具
    密切關係之人，顯然對於該帳戶將作為不法使用，有所認知
    ，是雖卷內事證並無積極證據證明被告知悉實施詐欺者將如
    何犯罪，而無法於本件認定被告有實施詐欺犯行之共同犯意
    聯絡，但被告既對金融帳戶交付他人使用，可能遭持以從事
    財產犯罪有所認知，其有幫助他人犯詐欺罪之不確定犯罪故
    意甚明。
  (四)綜上所述，堪認上開帳戶資料，乃被告交予詐欺集團成員使
    用，被告辯稱：未交付，係遺失云云，顯係事後卸責之詞，
    無足採信。本件事證明確，被告犯行洵堪認定，應依法論科
    。
三、按刑法上之幫助犯，係對於犯罪與正犯有共同之認識，而以
    幫助之意思，對於正犯資以助力，而未參與實施犯罪之行為
    者而言（最高法院75年度台上字第1509號、88年度台上字第
    1270號判決亦同此意旨）。是以，如未參與實施犯罪構成要
    件之行為，且係出於幫助之意思提供助力，即屬幫助犯，而
    非共同正犯。查本件被告基於幫助之犯意，提供其所有上開
    帳戶存摺、提款卡、密碼交予犯罪集團成員，其等利用被告
    之幫助，基於意圖為自己不法所有之犯意，對被害人乙○○
    施用詐術，使其因而陷於錯誤，而匯款至被告所提供之上揭
    系爭帳戶內，是被告所為係參與詐欺取財罪構成要件以外之
    行為，且在無證據證明被告係以正犯而非以幫助犯之犯意參
    與犯罪之情形下，應認其所為係幫助犯而非正犯行為。是核
    被告所為，係犯刑法第30條第1 項、第339 條第1 項幫助詐
    欺取財罪。又被告之行為僅止於幫助，爰依刑法第30條第2
    項之規定，按正犯之刑減輕之。爰審酌被告提供帳戶資料予
    犯罪集團成員使用，所為已影響社會正常交易安全，增加被
    害人尋求救濟之困難，並使犯罪之追查趨於複雜，危害社會
    情節甚鉅及其犯罪之動機、目的、手段、生活狀況、智識程
    度暨犯罪後於偵、審程序中，猶飾詞狡辯等一切情狀，量處
    如主文所示之刑，並諭知易科罰金之折算標準。
四、據上論斷，應依刑事訴訟法第299 條第1 項前段，刑法第30
    條第1 項前段、第2 項，第339 條第1 項、第41條第1 項前
    段，刑法施行法第1 條之1 ，判決如主文。
五、本案經檢察官湯偉祥到庭執行職務。
中    華    民    國    97    年    6     月    16    日
                  刑事第三庭審判長法  官  杜惠錦
                                  法  官  陳美彤
                                  法  官  江翠萍
以上正本證明與原本無異。
如不服本判決，應於收受送達後10日內向本院提出上訴書狀，其
未敘述上訴之理由者並得於提起上訴後20日內向本院補提理由書
（均須按他造當事人之人數附繕本）。
                                  書記官  陳慧玲
中    華    民    國    97    年    6     月    16    日
附錄本判決論罪科刑依據之法條：
中華民國刑法第339條
意圖為自己或第三人不法之所有，以詐術使人將本人或第三人之
物交付者，處5 年以下有期徒刑、拘役或科或併科1 千元以下罰
金。
以前項方法得財產上不法之利益或使第三人得之者，亦同。
前二項之未遂犯罰之。


司法院資訊處製作；財團法人民間司法改革基金會備份。
